台灣苗栗地方法院刑事判決　　　　　　　　　　　　　　九十年度訴字第二三七號
　　公　訴　人　臺灣苗栗地方法院檢察署檢察官
　　被　　　告　乙○○○
右列被告因偽造文書等案件，經檢察官聲請簡易判決處刑（八十九年度偵字第四九七
０號），本院認為不應以簡易判決處刑，而適用通常訴訟程序審理後判決如左：
    主  文
乙○○○無罪。
    理  由
一、公訴意旨略如檢察官聲請簡易判決處刑書所載（附聲請書）。
二、按犯罪事實應依證據認定之，無證據不得推定其犯罪事實，不能證明被告犯罪者
    ，應諭知無罪之判決，刑事訴訟法第一百五十四條、第三百零一條第一項分別定
    有明文。又認定犯罪事實之證據係指足以認定被告確有犯罪行為之積極證據而言
    ，該項證據自須適合於被告犯罪事實之認定，始得採為斷罪資料。故刑事訴訟上
    之證明資料，無論其為直接或間接證據，均須達於通常一般人均不致有所懷疑，
    而得確信其為真實之程度，始得據為有罪之認定，若關於被告是否犯罪之證明未
    能達此程度，而有合理懷疑之存在，致使無從形成有罪之確信，根據罪證有疑，
    利於被告之證據法則，即不得遽為不利被告之認定。再者，刑法上贓物罪之成立
    ，係以行為人於收受當時明知為贓物而仍予收受為構成要件；刑法第二百十條之
    偽造私文書，以無制作權人冒用他人名義而制作該文書為構成要件。若無積極證
    據證明行為人於收受贓物同時已知為贓物；或行為人係基於他人之授權委託以制
    作該他人名義之文書，即均不得逕以各該罪相繩，合先敘明。（最高法院五十三
    年臺上字第六五六號、二十九年上字第三一０五號、七十六年度臺上字第四九八
    六號及四十七年台上字第二二六號判例參照）。
三、公訴人認被告犯刑法第三百四十九條第一項之收受贓物罪嫌、第二百十六條、
    第二百十七條、第二百十條之行使偽造私文書罪嫌，無非係以被告乙○○○收受
    王明龍交付之支票後，未經甲○○同意，而偽造甲○○之署押、背書後存入竹南
    信用合作社；又前揭支票係案外人丙○○於民國八十八年五月十日在台中市南屯
    區○○○路○段六六六號十四樓之一處遺失之物（於八十八年五月十三日辦理掛
    失止付），被告雖供稱係自王明龍處收受，然被告所提供王明龍之聯絡電話，均
    因欠租而拆除，偵查期間復不能提供王明龍之真正姓名年籍以供調查，是有無王
    明龍其人尚有可疑等為論據；訊據被告乙○○○固不否認有收受該支票之事實，
    然堅決否認有公訴人所指犯行，辯稱：甲○○是其兒子，苗栗縣竹南鎮信用合作
    社「甲○○」名義之帳戶，原即由伊與甲○○一起去開設，該帳戶「甲○○」之
    存摺、印章平日均由其子甲○○交由其保管使用，八十九年八月十五日伊填寫「
    甲○○」之姓名，本意非為「背書」，而是以收款人名義填寫以便存入支票款項
    ；又王明龍確有其人，是其已故女兒的朋友，王明龍前曾向伊購買餅乾，欠伊新
    台幣（下同）二萬五千元，後又向伊借款五千元，共欠三萬元，因而在支票背面
    背書後拿該支票給伊，因該支票面額為四萬三千七百元，王明龍即表示領到錢後
    再把多餘的錢還他。伊一心只想領到錢就好了，也曾詢問過信用合作社該張支票
    有無問題，據信用合作社的人表示，該支票雖有二次退票紀錄，但本身無問題，
    遂不疑有他，實未想到會是贓物。後來出事後，也積極與王明龍聯絡，但王明龍
    已離開原住處，找他又不出面，所使用電話每過二天就更換，留下之電話號碼打
    去又都找不到人等語。經查：
（一）甲○○確係被告之子，且前開苗栗縣竹南鎮信用合作社「甲○○」帳戶之存摺
      、印章平日均授權被告保管使用，業據證人甲○○於審理中結證在卷，且經本
      院調閱該帳戶前後數筆進出資料，亦確均係由被告經手無訛，是證被告上開所
      辯，該帳戶係由其保管使用等語，洵屬實在。又被告於八十九年八月十五日提
      示之支票背面確有「王明龍」、「甲○○」之署名，惟「王明龍」之署名因先
      書寫於「領款人」欄，致被告代書之「甲○○」署名雖亦在支票背面，惟竟錯
      置於「背書人」欄，然衡諸被告當日提示支票之目的確係意圖將該支票存入其
      所保管之「甲○○」帳戶，是被告填寫「甲○○」之姓名，核其真意顯係意在
      存款而非「背書」，尚未逸出帳戶所有人甲○○之授權範圍。至於證人甲○○
      於偵查中固曾答稱：伊不知此事云云，惟核其意係指事前不知被告於八十九年
      八月十五日將該支票存入其帳戶一事而言，然衡諸甲○○既係被告之子，該帳
      戶之保管使用又已對被告為概括之授權，是本件被告之填寫「甲○○」之姓名
      以存款，其簽署姓名之行為，原經有制作權人之明示授權，且存款、提示等作
      為，亦係保管使用帳戶上之合理行為，當然涵攝於概括授權之範圍之內，是被
      告之行為，揆諸前揭法條及判例，均與行使偽造私文書之構成要件有所不合，
      自不得以該罪相繩。
（二）次按票據本為現代經濟社會為活潑金融，以代金錢流通之支付工具，其交付、
      移轉、提示，除基於當事人（如發票人、執票人、付款人：：）間之信賴關係
      為基礎外，法律為保障票據之信用、促進票據之流通與明確當事人間之法律關
      係，特制頒票據法以為明文規範，所以有背書、承兌、保證、追索權等規定，
      並明定發票人、背書人之責任與執票人之權利等事項。是有關票據之收受、移
      轉、交付，為貫徹票據之流通，俾利於現代經濟生活之需要與活潑金融，除於
      收受或交付當時，即己有明知為贓物之故意，否則，前揭之收受、移轉、交付
      等行為之法律效果，逕依民事或票據法上之法律關係以為規範已足，尚無庸逕
      以有收受票據之事實，即遽以刑法上之「收受贓物」罪相繩。蓋若如此，不僅
      對市場上從事票據行為之交易人注意義務之要求過苛，並有失立法保障票據流
      通之旨。且被告經由「王明龍」交付之支票固為被害人丙○○遺失之物，惟被
      告是否應以收受贓物罪相繩，仍應視該支票於客觀上，是否有足令一般人依其
      外觀即得以認知其為「贓物」之程度或可能，及被告收受當時主觀上有無明知
      為贓物之認識而仍予收受之故意而定。至所謂客觀、主觀上之認識，自須斟酌
      該支票之形式，收受支票之情節與衡酌被告個人之知識程度、社會經驗以為全
      部事實之審查。經查，被告乙○○○係一女子，僅國小畢業，教育程度不高，
      衡酌其知識與社會經驗，均難謂豐富，且依系爭支票之外觀，其票據形式上與
      一般在市面上流通之支票並無異，尤以被告於取得支票後，並未將該支票交付
      他人，而係直接將其存入其自己所持有保管使用之存款帳戶中，設若被告明知
      該支票為贓物，則對該支票未來不能獲得兌現應有預期，且縱或兌現，亦必然
      無從避免嗣後真正票據所有人之追索，豈有將該支票仍存入自己帳戶之理？是
      認被告未詳查「王明龍」個人之信用與該支票之來源，即率爾收受該支票，固
      失之輕率及無經驗，然依上揭情節，參酌被告之教育程度與取得支票後將其存
      入自己帳戶等情，堪認其收受行為顯係出於過失，並無積極證據足以證明其係
      明知為贓物，與「收受贓物」罪之構成要件尚有未合。至於被告固未能提供「
王明龍」之真正年籍、住所以供調查，是有無王明龍之存在難以證明，然尚不
      得僅因此被告之過失，逕以推測擬制之方法，逕認被告即係「收受贓物」，遽
      以刑法上之贓物罪相繩。
四、綜合上述，被告之行為與刑法上之贓物、偽造文書罪均無相關，此外復查無其他
    積極証據足以証明被告有何收受贓物或行使偽造私文書犯行，揆諸首揭說明，即
    應為被告無罪之諭知。
據上論斷，應依刑事訴訟法第四百五十二條、第三百零一條第一項，判決如主文。
本案經檢察官李殷財到庭執行職務。
中      華      民      國    九十一    年      八      月      八      日
                                        臺灣苗栗地方法院刑事第一庭
                                            法  官  楊  台  清
右正本證明與原本無異。
如不服本判決，應於判決送達後十日內，向本院提出上訴狀（須附繕本），上訴於臺
灣高等法院台中分院。
                                            書記官  李  惠  雯
中      華      民      國    九十一    年      八      月      八      日
